【裁判字號】    89,上易,163
【裁判日期】    900208
【裁判案由】    確認禁止投標權不存在等
【裁判全文】
臺灣高等法院高雄分院民事判決  八十九年度上易字第一六三號
      上  訴  人  升裕營造有限公司
      法定代理人  乙○○
      訴訟代理人  紀錦隆律師
                  施旭錦律師
      被上訴人    高雄市小港區公所  設高雄市○○區○○路一五八號三樓
      法定代理人  甲○○      .
      訴訟代理人  周村來律師
                  周元培律師
右當事人間確認禁止投標權不存在等事件，上訴人對於中華民國八十九年五月十八日
臺灣高雄地方法院八十八年訴字第一九八○號第一審判決提起上訴，本院判決如左：
      主      文
上訴駁回。
上訴費用由上訴人負擔。
      事      實
甲、上訴人方面：
壹、聲明：求為判決：
  (一)原判決廢棄。
  (二)確認上訴人自民國八十八年五月二十六日起至八十九年五月二十五日止，參加高
    雄市政府所屬各機關、學校營繕工程之投標權存在。
  (三)被上訴人應給付上訴人新台幣（以下同）七十四萬九千七百九十一元及自起訴狀
    繕本送達翌日起至清償日止，按週年利率百分之五計算之利息。
  (四)第一、二審訴訟費用由被上訴人負擔。
貳、陳述：除引用原判決書之記載外，補稱：
一、系爭工程契約第六條就「工程查驗」、第十七條第四項就「初驗」、「驗收」、
    複驗」等程序即有一明確定義；另再對照契約附件之營繕工程投標須知第三十二
    條第十三款規定「查驗或驗收不合格．．」等文字，則顯見查驗與初驗乃屬不同
    程序。
二、又契約文字拘束立約雙方當事人，亦同時公平保護雙方當事人。本件被上訴人若
    於通知改善時以契約文字表示意思，上訴人即得以更慎重之態度因應。而今被上
    訴人身為公務機關竟任意以其他文字替代，致上訴人未能以審慎態度因應，非但
    有失立約目的，且違反信賴保護原則。
三、查驗與初驗之程序不同：1.查驗程序有督工小組，初驗則無。2.初驗必有「初驗
    意見：准予驗收」，查驗則無。3.初驗須經主辦課、主任秘書及區長層層審核，
    十分慎重、嚴格。然查驗只有督工員為之。又宋旺隆於查驗時係以督工員身為之
    ，非工程設計人員。
四、查驗與初驗之內容並不相同：系爭工程之查驗僅是鑽孔檢查施作厚度，而初驗程
    序除測量厚度外，尚須檢驗施作面積、路線、坡度、面積密度及材料之強度、成
    分等事項與設計圖是否相符。
五、被上訴人八十八年六月十四日高市小區經字第八四八三號函，說明第三點載稱「
    本所．．歷年來均由各相關課室主管組成『督工小組』．．至現場進行『查驗』
    ．．」，即已明白指出「督工小組」係屬查驗階段人員，非初驗；且第四點同時
    指出「本案本所於『查驗』發現．．」，亦是以查驗稱之，而非初驗，足證被上
    訴人本身並非以初驗程序辦理。
六、高雄市政府八十九年十月二十一日高市府民二字第三三二五○號函說明第二點稱
    ：「有關本市各區公所發包之工程契約第十七條第四款規定禁止投標權一年係指
    本工程在初驗或驗收時，甲方發現其工程與規定不符時，經限期改善仍不合格者
    始適用之。至於查驗階段若有查驗不合格且未於通知期限內依規定辦理之情形，
    依營繕工程投標須知第三十二條第十三款之規定，亦有禁止投標權一年之適用」
    ，足證就兩造簽訂工程契約本約而論，禁止投標權僅於「初驗」或「驗收」不合
    格時才予適用。
七、至於查驗階段不合格亦賦與停權之效果，係依據營繕工程投標須知第三十二條第
    十三款之規定，惟被上訴人引據該規定作為禁止上訴人投標權之理由，並無足採
    。蓋，營繕工程投標須知第三十二條第十三款與工程契約第十七條文義明顯相左
    ，則依工程契約第五條明文：「契約文件效力規定：一．．本契約文件如有抵觸
    者，其適用之優先順序如下：(一)本契約條款。(二)本契約附加條款及決標文件。」
    投標須知係屬契約附加決標文件，因此本契約條款自應優先於決標文件而適用。
    準此，本契約條款第十七條第四項既明文禁止投標權一年係指在「初驗」或「驗
    收」不合格時始適用之，則當然不包括「查驗」。而營繕工程投標須知第三十二
    條第十三款有關停權之規定雖包括查驗，惟因其適用不得逾越本契約條款，則被
    上訴人再據該投標須知之規定否定本契約條款之明文要件，顯無理由。
八、營繕工程投標須知第三十二條第十三款係指「未於通知期限內辦理」，即指承包
    廠商接到業主通知改善後未予處理，而非「未於期限內改善完成」。惟本件上訴
    人於接到被上訴人改善通知後確有辦理改善，而非完全置之不理，只是改善後之
    厚度雙方認知有差距，被上訴人仍認厚度不足而已，故亦與該規定不符。
九、復據該函說明第三、四點可證，督工小組確於查驗階段才存在。且觀其行使職權
    之方式，係以不定期抽查方式來輔佐監工員，亦可見該小組係處於工程進行中督
    促包商及監工員符合工程圖說及施工規範的角色，應屬施工中之監督單位，並非
    竣工後之驗收單位，故督工小組在「查驗紀錄表」之簽字，即係正式初驗前之查
    驗階段，絕不能視為「初驗報告」。
十、該函第五點說明：「工程驗收時，對明顯部應嚴予丈量查驗，對隱蔽部分可衡酌
    需要擇點挖掘抽樣查驗。」，而審之本件工程縱如被上訴人主張查驗等於初驗或
    驗收（上訴人仍否認之），然本件工程之查驗僅是鑽孔檢查施作厚度，對工程明
    顯部分，如施作面積、面層密度及材料強度成分等均未嚴予丈量查驗，顯與作業
    手冊規定不符，則如此草率粗略的查驗程序，如何能令上訴人信賴查驗即等同初
    驗，而甘服被停權之效果。
參、證據：除引用原審立證方法外，並聲請向高雄市政府函查初驗與查驗之區別等。
乙、被上訴人方面：
壹、聲明：求為判決：
  (一)上訴駁回。
  (二)上訴費用由上訴人負擔。
貳、陳述：除引用原判決書之記載外，補稱：
一、被上訴人援引雙方所簽訂之工程契約第十七條第四項之規定，禁止上訴人自八十
    八年五月二十六日起參加高雄市政府暨所屬機關學校各項工程之投標權一年，而
    此項一年之限制至今早已超過，從而上訴人於此時自可參與各項工程之投標，上
    訴人所提起之上訴，顯已欠缺訴之利益。
二、上訴人稱雙方所簽訂契約第六條已明定「工程查驗」，第十七條第四項則定明「
    初驗」、「驗收」、「複驗」等程序，惟契約第六條係就工程總價所為之規定，
    應與工程「查驗」無涉，上訴人顯有誤認。
三、況依法律法條之排列或一般契約之約定，若對特殊用字係表示不同含義，均會於
    該法律或契約之中訂明各該用字之含義，遍查本契約或補充規定並未就「初驗」
    、「驗收」或「複驗」特別訂明其含義，自應解釋當事人契約之真義以釐清雙方
    權利義務之關係，從而原審判決就此所認之解釋，自無違反上訴人所舉十七年上
    字第一一一八號判例所示之意旨無疑。
四、上訴人於上訴理由狀提及「初驗」階段並無須督工小組出面，僅於「查驗」階段
    始須要，故二者屬不同階段，況宋旺隆僅為監工員，非設計人員不可混淆云云。
    經查：
  (一)遍觀雙方工程契約，並無規定何謂「查驗」程序，故為何於該不存在「查驗」階
    段，須會同督工小組人員為之？依民事訴訟法第二百七十七條之法意，自應由上
    訴人負舉證責任。
  (二)本件上訴人於八十八年四月十九日竣工，被上訴人於同月二十九日進行檢驗，認
    為厚度不符，並作成系爭之高雄市小港區公所小型工程ACPC路面查驗紀錄表。該
    查驗紀錄表上「督工小組」一欄中有劉偉仁、謝秋冬、朱承平、陳秀美、李文誠
    等人之簽名，監工員一欄中有「宋旺隆」亦即同為本件設計者之簽名，故本件被
    上訴人確已於上訴人申報竣工後三十日內，派員會同設計者進行檢驗無疑，從而
    上訴人所指顯有誤解。
五、上訴人於上訴理由狀提及「查驗」與「初驗」之內容亦有不同，此參諸工程契約
    附件內之瀝青混凝土面層施工說明書可明，從而「查驗」與「初驗」實為二個不
    同階段云云。經查：
  (一)上訴人所指之瀝青混凝土面層施工說明書係在規範廠商針對「施工過程」所需之
    材料、技術，此觀諸該說明書「一：說明」可知，此「施工過程」之規範，自與
    「施工完成」之「驗收」程序並不相同，自不相擬類比。
  (二)況該說明書亦未提及何謂「查驗」？何謂「初驗」？而「初驗」又與雙方工程契
    約中之「初驗」有何不同？上訴人未察於此，僅以該說明書證明「查驗」、「初
    驗」係屬不同階段，自有誤解之處。
六、上訴人提出承包市政工程之利潤證明資料，以包商利潤除以工程費用後，統計每
    筆工程利潤約一成進而請求如其聲明之金額。惟查，損害賠償之債，係用以彌補
    被害人之具體損害為原則，縱被上訴人未禁止上訴人之投標權，也不代表上訴人
    必將於該一年內得標高雄市政府之各項工程，而於雙方間產生具體之權利義務關
    係，從而尚無受具體損害之餘地。
七、縱觀契約本文其間皆出現「估驗、檢驗」（第十條）、「查驗」（第十三條第六
    項）、「初驗」（第十七條第三項），渠等單純從其字面上探究其意，皆均指「
    檢查」之意，惟其真正代表之含意，尚須配合其檢查之目的始得確定，始符合在
    私法自治、契約自由之前題下，契約雙方之權利義務皆受契約條款拘束之本旨，
    亦符上開法條所指示之意旨。從而上開所指「估驗、檢驗」（第十條）係指對已
    完成之機電設備或器材之檢查以期上開機電設備或器材能符合應具備之功用；而
    「查驗」（第十三條第六項）則指於「施工期間」為求施工之品質且免完工後某
    些隱藏部分無從檢查起，始在施工期間規定被上訴人得就已完成或未完成之部分
    工程加以審查，以確保施工之品質，至所謂之「初驗」（第十七條第三項）自指
    當「工程完成」後，由被上訴人檢查其已完成之工程是否與契約約定相符，進而
    辦理驗收結算並點交工程之意。
八、再依高雄市政府所發高市府民二字第三三二五０號函之說明：
  (一)由上開函文說明中第三點可知，契約第十七條所欲規範者，係工程之驗收及點交
    之程序，而查驗則係依第十三條第六項第(一)(二)(三)款之規定，而觀諸契約第十三條
    第六項第(一)(二)(三)款之規定，工程查驗係於「施工進行中」（即施工期間）由被上
    訴人隨時（參諸上開函文說明第四點可證）派員檢查該工程之品質，以期與契約
    相符。而所謂「初驗」則指於「工程完成」後，經上訴人提出竣工報告，再由被
    上訴人派員赴現場檢查已完成之工程是否與契約約定相符以便辦理點交，此二者
    自為不同。惟觀諸本件爭議，被上訴人之初驗結果雖係以「查驗紀錄表」為名，
    惟究其內容，工程係於八十八年四月十九日竣工，檢驗日期則為同年四月二十九
    日，明顯係在上訴人完工後所為，且該紀錄表內亦有督工小組人員及設計兼監工
    員之簽名，足見此檢驗係依契約第十七條第三項之規定，而非契約第十三條於施
    工期間之抽驗甚明。
  (二)況縱退步言之，上訴人所陳皆為有理由，被上訴人僅進行「查驗」而未進行「初
    驗」，觀諸上開函文說明第二點後段之說明「依營繕工程投標須知第三十二條第
    (十三)款之規定，經查驗不合格且未於通知期限內依規定辦理之情形，亦有禁止投標
    權一年之適用」，本件被上訴人就上訴人不合格之情事已通知且上訴人亦未依規
    定完成，被上訴人禁止其投標權一年之行為亦與契約相符。
  (三)至上開函文說明第四點依高雄市基層建設小型工程作業手冊（以下簡稱作業手冊
    ）第四章第六節第一條第(一)款規定：督工人員（經機關首長核定組成督工小組）
    應以不定期方式隨時赴工地，抽查施工中工程之主要結構規格及材料品質等，是
    否與設計圖說及施工規範相符，安全措施是否妥善，且應據實依第(二)款之規定詳
    填督工報告（查驗紀錄表），交監工員辦理改善，並填寫改善結果，依程序陳核
    後併監工日報表存案備查。經查：
    (1)本件雙方所簽訂者乃一「債權契約」，本私法自治及債權相對性之法理，雙方
      權利義務自受契約內容所拘束，而依契約第四條、第五條之規定，上開作業手
      冊似非契約之內容，故自無拘束雙方之理，且該手冊性質上應屬「行政規則」
      之一種。換言之，僅於機關內部發生拘束力，下級機關若有違反，僅生行政上
      之責任，概與私法上權利義務無關。
    (2)況觀諸該作業手冊之規定，亦與契約第十三條第六項第(一)(二)(三)款之規定相同，
      即被上訴人應於「施工期間」內不定期赴工地現場抽檢，並做成查驗紀錄表存
      案備查。對照本件，本件之督工人員是否於「施工期間」赴工地現場檢查，依
      契約第十三條第六項第(一)(二)(三)款之規定，乃被上訴人之權利，而非義務，若有
      違反，如前述，僅生違反作業手冊之規定而遭上級機關追究行政責任而已。且
      本件之爭點所在已如前述，被上訴人縱以「查驗紀錄表」作為契約第十七條第
      三項初驗之抬頭名稱，惟其內容均符合上開第十七條第三項之規定，且為上訴
      人所明知，自不得單以字面解釋而認本件尚未進行初驗程序，其理甚明。
九、再被上訴人就其權限內所發包之所有小型工程，其初驗均係以「查驗紀錄表」之
    名義表示，其中上訴人另外承包被上訴人海汕五路一八二－二０二號前路溝及二
    苓路二一０巷路面之工程，其間經被上訴人以「查驗紀錄表」紀錄上訴人初驗合
    格，彼時上訴人並未爭執「查驗」與「初驗」係屬不同階段，而請求再進行「初
    驗」。足見「查驗」、「初驗」、「驗收」乃屬同一階段，上訴人亦無異議，另
    第三人承包被上訴人工程竣工後被上訴人辦理初驗，亦係以「查驗紀錄表」為之
    ，更足證查驗與初驗或許名稱不同，但絕對屬於相同階段無疑。
參、證據：除引用原審立證方法外，補提：小港區公所小型AC  PC路面查驗紀錄表四
    份。
      理      由
甲、確認之訴部分：
一、上訴人原起訴請求確認被上訴人就（八八）高市小區秘字第一三五號工程契約第
    十七條第四項禁止上訴人參加高雄市政府投標權一年不存在，於辯論時變更為請
    求確認上訴人自八十八年五月二十六日起至八十九年五月二十五日止，參加高雄
    市政府所屬各機關、學校營繕工程之投標權存在，其請求之基礎事實同一，依民
    事訴訟法第四百四十八條第一項但書及第二百五十五條第一項第二款之規定，尚
    無不合，復為被上訴人所不反對，應予准許。
二、本件上訴人以被上訴人援引雙方所簽訂之工程契約第十七條第四項之規定禁止上
    訴人投標權一年，其程序不合法為由，請求確認上訴人自八十八年五月二十六日
    起至八十九年五月二十五日止，參加高雄市政府所屬各機關、學校營繕工程之投
    標權存在。被上訴人則以該項期間限制至今早已超過，從而上訴人於此時自可參
    與各項工程之投標，上訴人所提起之上訴，顯已欠缺訴之利益等語置辯。
三、按確認之訴非原告有即受確認判決之法律上利益者，不得提起。所謂即受確認判
    決之法律上利益，係指法律關係之存否不明確，原告主觀上認其在法律上之地位
    有不安之狀態存在，且此種不安之狀態，能以確認判決將之除去者而言，若縱經
    法院判決確認，亦不能除去其不安之狀態者，即難認有受確認判決之法律上利益
    ；又確認法律關係成立或不成立之訴，以確認現在之法律關係為限，如已過去或
    將來應發生之法律關係，則不得為此訴之標的（最高法院五十二年年度台上字第
    一二四○號、四十九年度台上字第一八一三號判例參照）。本件上訴人請求確認
    上訴人自八十八年五月二十六日起至八十九年五月二十五日止，參加高雄市政府
    所屬各機關、學校營繕工程之投標權存在，惟該項期間於起訴時雖尚未經過，然
    至今早已超過，從而上訴人係以過去之之法律關係為訴訟標的，且其法律上地位
    之不安狀態，已無法以判決除去，難認其仍有提起確認之訴之法律上利益，合先
    敘明。
乙、給付之訴部分：
一、上訴人起訴主張：該公司向被上訴人承攬高雄市○○區○○街九二巷十二弄及民
    益路一巷巷道工程（以下稱系爭工程），然因檢驗不合格，被上訴人先後援引系
    爭工程契約第十七條與投標須知第三十二條，禁止上訴人參與高雄市政府暨所屬
    機關、學校之投標權一年，然此與兩造之系爭工程契約約定不合，致上訴人受有
    損害，為此依侵權行為之法律關係，請求被上訴人賠償七十四萬九千七百九十一
    元及遲延利息等語。被上訴人則以其禁止上訴人投標係依系爭契約所為之違約處
    罰，並無不合等語，資為抗辯。
二、上訴人主張該公司於八十八年三月二十五日與被上訴人高雄市小港區公所簽訂工
    程契約，承攬施作系爭工程。於八十八年四月六日開工，同年四月十九日竣工。
    被上訴人於八十八年四月二十九日派員查驗系爭工程，查核結果認民益路一巷之
    施作厚度與原設計不符，通知上訴人改善，並限期於八十八年五月二十一日前改
    善完成，上訴人於期限內函覆改善完成，然被上訴人於八十八年六月一日再度發
    函，稱於八十八年五月廿五日查核複驗結果仍不合格，並限立即改善。詎於同年
    月二日，即發函高雄市政府各單位，依據系爭契約第十七條第四項，禁止上訴人
    自八十八年五月廿六日起參加高雄市政府暨所屬機關學校各項工程之投標權一年
    ，被上訴人嗣再引據投標須知第三十二條第十三款規定，說明兩造履約情形確有
    適用工程合約第十七條第四項情事發生，故其有權禁止上訴人之投標之事實，業
    據兩造分別提出工程契約一份、高雄市小港區公所八八高市小區經字第六五五三
    號、八八高市小區經字第八○九二號函、八八高市小區經字第八三二○號、八八
    高市小區經字第八四八三號函各一件為證，復為被上訴人所不爭執，自堪信為真
    正。
三、本件上訴人主張查驗為初驗前之另一階段，與初驗不同。系爭契約僅約定初驗不
    合格後，經複驗仍不合格，始得禁止投標，且此一規定亦優先於投標須知中所載
    查驗不合格後，經複驗仍不合格，得禁止投標之規定，本件僅經查驗而無初驗，
    故被上訴人尚不得禁止上訴人投標云云，雖提出工程契約、初驗報告各一份，以
    及聲請原審法院命被上訴人提出之查驗記錄表、初驗報告各五份為證，然為被上
    訴人所否認，辯稱查驗與初驗係同一階段，且本件已完成系爭契約約定之初驗程
    序，上訴人經複驗仍不合格，被上訴人自得依約禁止其投標等語。從而，兩造所
    爭執者闕為：被上訴人對上訴人行使禁止投標權，是否符合系爭工程契約之約定
    ，抑有進者，是否不符合契約之約定，致上訴人受有損害。經查：
（一）按解釋意思表示，應探求當事人之真意，不得拘泥於所用之辭句，民法第九十
      八條定有明文。
    (1)本件系爭契約條文，其間曾出現「估驗、檢驗」（第十條）、「查驗」（第十
      三條第六項，上訴人誤載為第六條）、「初驗」（第十七條第三項），其用語
      固有不同，然遍觀系爭契約全部條文，並未就前開用語，特別訂明其含意，各
      該用語是否有其特別之涵義，為有意之區別或無意之不同，自應由本院依契約
      全文及契約各該條文之目的，以解釋當事人契約之真義，釐清雙方權利義務之
      關係。前開用語單純從其字面上探究其意，固均指「檢查」之意，惟其真正代
      表之含意，被上訴人主張：應配合其檢查之目的始能加以確定，上開所指「估
      驗、檢驗」（第十條）係指對已完成之機電設備或器材之檢查以期上開機電設
      備或器材能符合應具備之功用；而「查驗」（第十三條第六項）則指於「施工
      期間」為求施工之品質且免完工後某些隱藏部分無從檢查起，始在施工期間規
      定被上訴人得就已完成或未完成之部分工程加以審查，以確保施工之品質，至
      所謂之「初驗」（第十七條第三項）自指當「工程完成」後，由被上訴人檢查
      其已完成之工程是否與契約約定相符，進而辦理驗收結算並點交工程之意等語
      ，尚與各該條文之文字吻合，被上訴人上開就契約文字之解釋，足堪採信。此
      觀高雄市政府八十九年十月二十一日高市府民二字第三三二五○號函所載，亦
      將契約第十七條驗收點交階段之「初驗」程序與第十三條第六項工程進行中之
      「查驗」程序，認二項程序之功能不同。職是，上訴人主張：「查驗」與「初
      驗」為不同之程序，應無不合。
    (2)又「查驗」程序依第十三條第六項之規定，係指於「施工期間」為求施工品質
      之確保所為之檢驗程序，若進行該程序，時間上固然較「初驗」程序為先，但
      尚難認係必經之階段，況依契約前開規定，被上訴人係有權於施工期間查驗工
      程之品質，其未經該程序，只是怠於行使其權利，並非契約義務之違反甚明。
      又依契約約定並未要求被上訴人於進行「查驗」程序時，應組成督工小組為之
      ，上訴人主張初驗前應先進行查驗程序及查驗程序有督工小組云云，核與系爭
      契約有間，該部分主張，尚嫌無據
（二）依系爭契約第十七條第三項及第四項關於工程驗交之規定，當工程全部完成後
      ，上訴人於三日內提出竣工報告，被上訴人則須於工程竣工後三十日內派員會
      同設計單位進行初驗，若初驗與規定不符時，上訴人則應於被上訴人所指定之
      期限內為必要之處理，並申請複驗，為複驗以一次為限，複驗未通過則禁止參
      加高雄市政府投標權一年，兩造就此條文之解釋，並無爭執。系爭工程上訴人
      於八十八年四月十九日完工，申請驗收，有上訴人蓋章且不爭執之有高雄市小
      港區公所全部竣工報告附原審卷足憑（原審卷第九八頁），是上訴人既申報完
      工申請驗收，即係依前開條文之驗收點交規定進行「初驗」程序無訛，此與契
      約第十三條第六項於工程進行中由被上訴人依職權主動隨時進行之「查驗」程
      序，自屬不同。被上訴人抗辯上訴人明知被上訴人所據以進行者為「初驗」程
      序等語，尚堪採信。
（三）被上訴人之督工小組依前開竣工報告，於同年月二十九日會同設計人員至現場
      「查核」，認為民益路一巷一號前路面之厚度不符，並作成系爭之高雄市小港
      區公所小型工程AC  PC路面查驗紀錄表（原審卷第九九頁）。該查驗紀錄表上
      「督工小組」一欄中有劉偉仁（政風處主任）、謝秋冬（主任秘書）、朱承平
      （秘書室主任）、陳秀美（會計主任）、李文誠（人事主任）等人之簽名，監
      工員一欄中有「宋旺隆」之簽名，「區長」一欄中則蓋有小港區區長莊忠山之
      職章，其中宋旺隆即為本件系爭工程負責監工及設計之承辦人員，業據其於原
      審到庭證實無訛，宋旺隆為本件工程之設計人員，亦可由被上訴人提出民益路
      一巷巷道工程圖說上，繪圖、設計、監造均載為「宋旺隆」可知，復為上訴人
      所不爭執，故本件被上訴人確已於上訴人申報竣工後三十日內，派員會同設計
      者進行檢驗無疑。至宋旺隆既同時負責監工及設計，其於「監工員」一欄簽名
      ，對其身分並無影響，並不會使其喪失設計人員之資格甚明。上訴人以宋旺隆
      於「監工員」一欄簽名，即主張其非設計人員云云，顯無足取。
（四）又證人即系爭工程負責監工及設計之承辦人員宋旺隆於原審證稱：被上訴人辦
      理工程驗收，均係待廠商呈報完工後，由監造者與督工小組去現場查看，並於
      現場填具查驗紀錄表，若合格，則初驗通過，回來後再照查驗紀錄表之內容謄
      寫為初驗報告向上級呈報，之後進行驗收；若不合格，則通知改善再複驗，複
      驗合格後再填具初驗報告，之後進行驗收。驗收則由上級指派的人去現場進行
      ，驗收合格後就發款等語明確。依證人所述可知，雖於正式驗收前填具二張表
      格，一為查驗紀錄表，另一為初驗報告，但後者係初驗「合格」時依前者內容
      謄寫，以便向上級呈報之用，因其功能之不同，而有兩種文書，並非實際上進
      行二次不同之檢驗工作甚明。對照本件之查驗紀錄表，其上分別記載各工程地
      點之「設計AC厚度PC厚度」、「查驗AC厚度PC厚度」各為幾公分，並記載不符
      或符合，此與兩造所提出之其他工程之查驗紀錄表並無二致。而兩造所提出之
      系爭工程與他件工程之初驗報告，對於「初驗意見」一欄，均僅簡單記載「准
      予辦理驗收」、「與竣工圖尚符，准予辦理驗收」或「准予正式驗收」等語，
      其記載反遠較查驗紀錄表為簡略。果如上訴人所述，查驗紀錄表僅為查看系爭
      工程是否確已竣工而非初驗，則被上訴人應僅需初步查看是否已完工，無一一
      測量厚度是否與設計相符之必要，被上訴人當無於簡略查看即可之查驗階段會
      同眾多人員一一仔細檢驗，反將應慎重從事之初驗工作簡略進行，僅記載寥寥
      數語之理。由此益證證人宋旺隆所述查驗紀錄表係於現場當場填寫，初驗報告
      則為回到區公所後再謄寫以便向上級呈報之用等情，應屬可採。綜上所述，足
      認被上訴人係依契約第十七條進行初驗之程序，雖因行政作業程序不同，而分
      別採用「查驗」紀錄表與「初驗報告」二種表格填載，但不影響被上訴人上開
      行為可評價為系爭契約第十七條所稱「初驗」之效果。
（五）至上訴人陳稱被上訴人亦以函文通知上訴人，八十八年四月二十九日現場「查
      核」結果與設計不符，通知上訴人改善，經上訴人陳報改善完成，請被上訴人
      擇期「複檢」，被上訴人再次檢驗仍認為不合格，再次發函通知上訴人改善，
      仍載稱八十八年五月廿五日現場「查核」結果仍不合格等語，主張系爭工程並
      未進行初驗一節。然查，前開函件（即高雄市小港區公所八八高市小區經字第
      六五五三號、八八高市小區經字第八○九二號函、承包商函簽）中，明白記載
      現場厚度與設計厚度不符，要求上訴人改善，益見被上訴人並非認為系爭工程
      並未完工，而命上訴人儘速完工，殆無疑義，上訴人應無誤認之理。果如上訴
      人所稱，被上訴人至此所為之一切檢驗均僅在查核系爭工程已否完工，與初驗
      無涉，則被上訴人所為之通知，理應為系爭工程尚未完工，請上訴人依期完工
      ，而非請上訴人「改善」，且上訴人改善完成後之回函，亦應係覆稱系爭工程
      已經完工，始為合理。然前開函件兩造往來之用語內容均在說明系爭工程厚度
      是否符合設計厚度，要無一語涉及完工與否之陳述，顯見兩造均對系爭早已完
      工，當時係在進行初驗、複驗之驗收程序一節有所認知。雖被上訴人於函文中
      之用語與契約之用語有所出入，然既足以表達被上訴人認為系爭工程雖已完工
      ，但經初驗檢查後不合格，上訴人於改善後請求再次檢查，被上訴人認為再次
      檢查結果仍不合格之意思，即不影響各該行為所應發生之契約上效果，被上訴
      人製作查驗紀錄表或前開函文自無違反信賴原則之可言。
（六）系爭契約第十七條之意旨，無非在於承包商陳報完工後，由被上訴人於三十日
      內派員會同設計單位進行第一次檢驗，檢驗不合格，經通知限期改善仍不合格
      ，即依約處以禁止投標一年之處罰。被上訴人若已依照約定程序進行一次檢驗
      ，認為不合格後，亦通知上訴人給予改善機會，經上訴人自認已改善完成，被
      上訴人再次檢驗仍不合格，則被上訴人依約對上訴人處以該條之罰則，即與契
      約之本旨相符，至於在此過程中往來之用語、使用之表格名稱等，均不影響被
      上訴人因上訴人申報完工申請驗收，前往查驗之法律效果。據上所述，被上訴
      人進行之檢驗程序與契約所述之初驗程序既屬相符，上訴人亦獲有契約規定之
      改善機會，然經改善仍不合格，是以本件之狀況應已符合契約第十七條第四項
      之約定。從而，被上訴人以系爭契約第十七條第四項約定，禁止上訴人參加投
      標權一年，並無不當。被上訴人依系爭契約第十七條既已得禁止上訴人投標，
      則投標須知之相關規定是否與本條牴觸，被上訴人是否得以投標須知禁止上訴
      人投標，應不影響原有之停權效力，爰不再贅述，併此敘明。
四、末按，民法第一百八十四條前段須以被上訴人有故意或過失為要件。本件被上訴
    人禁止上訴人投標，既屬依約所為，自無故意過失之可言，從而，上訴人依民法
    第一百八十四條前段侵權行為之法律關係，請求被上訴人賠償上訴人一年不能投
    標所受之損害七十四萬九千七百九十一元，自屬無據，應予以駁回。
五、綜上，上訴人請求確認上訴人自八十八年五月二十六日起至八十九年五月二十五
    日止，參加高雄市政府所屬各機關、學校營繕工程之投標權存在，以及請求被上
    訴人賠償七十四萬九千七百九十一元及自起訴狀繕本送達翌日起至清償日止，按
    週年利率百分之五計算之利息，為無理由，不應准許。原審為上訴人敗訴之判決
    ，並無不合。上訴意旨指摘原判決不當，求予廢棄改判，為無理由，應予駁回。
六、據上論結，本件上訴為無理由，依民事訴訟法第四百四十九條第一項、第七十八
    條，判決如主文。
中      華      民      國    九十      年      二      月      八      日
                                      臺灣高等法院高雄分院民事第二庭
~B1審判長法官  高金枝
~B2法      官  簡色嬌
~B3法      官  陳真真
右為正本係照原本作成。
不得上訴。
中      華      民      國    九十      年      二      月    十三      日
~B法院書記官  鄭靜芳
                                                                    Ｊ


司法院資訊處製作；財團法人民間司法改革基金會備份。
